【裁判字號】    98,訴,14
【裁判日期】    990114
【裁判案由】    分割共有物
【裁判全文】
臺灣屏東地方法院民事判決                98年度訴字第14號
原      告  己○○
訴訟代理人  乙○○
被      告  丙○○
            戊○○
上列一人
訴訟代理人  辛○○    住屏東縣屏東市○○○路30之3號
被      告  庚○○    住屏東縣林邊鄉○○村○○路41之1號
                      居台北縣樹林市○○路○段5號
訴訟代理人  甲○○○  住台北縣板橋市○○路247巷7弄23號1~
                        4樓
被      告  丁○○    住屏東縣林邊鄉○○村○○路5巷7號
上列當事人間分割共有物事件，本院於民國98年12月29日言詞辯
論終結，判決如下：
    主  文
兩造共有坐落屏東縣佳冬鄉○○段三十一地號土地，面積八千八
百五十八點三四平方公尺，及同段四０地號土地，面積一萬零九
百四十五點一五平方公尺，地目均旱，上開二筆土地同意合併分
割，並定合併分割方法如下：如附圖所示編號A 部分，面積四百
七十三點一五平方公尺、編號B 部分面積一百七十九點０四平方
公尺、編號C 部分面積一千九百六十一點五三平方公尺，合計二
千六百一十三點七二平方公尺之土地分歸被告丙○○所有；如附
圖所示編號D 部分，面積三千三百一十六點六八平方公尺之土地
分歸被告丁○○所有；如附圖所示編號E 部分，面積二千零一十
二點０五平方公尺、編號F 部分面積一百四十七點０一平方公尺
，合計二千一百五十九點０六平方公尺之土地分歸被告庚○○所
有；如附圖所示編號G 部分面積一百六十五點九七平方公尺、編
號H 部分面積一千六百七十一點五二平方公尺，合計一千八百三
十七點四九平方公尺之土地分歸被告戊○○所有；如附圖所示編
號I 部分面積一千三百三十一點一八平方公尺、編號J 部分面積
八千五百四十五點四九平方公尺，合計九千八百七十六點五四平
方公尺之土地分歸原告所有。
訴訟費用確定為新臺幣陸萬柒仟伍佰捌拾壹元，其中被告丙○○
應給付原告新臺幣捌仟伍佰零柒元（費用負擔比例為21360 分
之2650）、被告丁○○應給付原告新臺幣壹萬壹仟伍佰捌拾玖元
（費用負擔比例為21360 分之2650）、被告庚○○應給付原告新
臺幣柒仟伍佰肆拾肆元（費用負擔比例為21360 分之2350）、被
告戊○○應給付原告新臺幣陸仟肆佰貳拾元（費用負擔比例為21
360分之2000分），餘由原告負擔。
     事實及理由
一、本件被告戊○○經合法通知未於最後言詞辯論期日到場，核
    無民事訴訟法第386 條各款所列情形，爰依原告聲請，由其
    一造辯論而為判決。
二、原告起訴主張：坐落屏東縣佳冬鄉○○段第31地號、40地號
    、地目旱、面積分別為8858.34 平方公尺、10945.15平方公
    尺土地（下稱系爭土地）為兩造所共有。兩造應有部分分別
    為原告己○○應有部分21360 分之10750 、被告丙○○應有
    部分21360 分之2650、被告丁○○應有部分21360 分之3610
    、被告庚○○應有部分21360 分之2350、被告戊○○應有部
    分21360 分之2000、，系爭2 筆土地並無因物之使用目的有
    不能分割之情形，亦未訂有不分割之期限，兩造雖曾於林邊
    鄉調解委員會進行數次調解，惟均因調解未成立而無法協議
    分割。為此，爰依民法第823 條、第824 條之規定請求合併
    後裁判分割准予合併分割，分割方法如屏東縣枋寮地政事務
    所民國98年11月12日屏枋地二字第0980006593號函所附分割
    成果圖即附圖所示編號I 與J 部分面積共9876.54 平方公尺
    分歸原告己○○單獨取得；編號A 與B 及C 部分面積共2613
    .72平方公尺歸被告丙○○單獨取得；編號D 部分面積3316.
    68平方公尺分歸被告丁○○取得；編號E 與F 部分面積共21
    59.06 平方公尺分歸被告庚○○單獨取得；編號G 及H 部分
    面積共1837.49 平方公尺分歸被告戊○○單獨取得；其中編
    號B 部分面積179.04平方公尺分歸被告丙○○後亦不需以金
    錢找補其餘共有人，惟該部分原本即是道路，被告丙○○應
    繼續容任通行之用等語，並於本院聲明：同意合併分割並定
    分割方式如判決主文第1 項所示。
三、(一)除最後言詞期日未到場之被告戊○○外其餘被告則均以：
    系爭2 筆土地同意合併分割，並同意分割方法如屏東縣枋寮
    地政事務所98年11月12日屏枋地二字第0980006593號函所附
    分割成果圖即附圖所示編號I 與J 部分面積共9876.54 平方
    公尺分歸原告己○○單獨取得；編號A 與B 及C 部分面積共
    26 13.72平方公尺歸被告丙○○單獨取得；編號D 部分面積
    33 16.68平方公尺分歸被告丁○○取得；編號E 與F 部分面
    積共2159.06 平方公尺分歸被告庚○○單獨取得；編號G 及
    H 部分面積共1837.49 平方公尺分歸被告戊○○單獨取得；
    其中編號B 部分面積179.04平方公尺分歸被告丙○○後亦不
    需以金錢找補其餘共有人，惟該部分原本即是道路，被告丙○○應繼續容任通行之用等語，並於本院聲明：同意合併分
    割並定分割方式如判決主文第1 項所示。
  (二)被告戊○○部分：同意合併分割，並同意分割方法如屏東縣
    枋寮地政事務所98年11月12日屏枋地二字第0980006593號即
    附圖所示編號I 與J 部分面積共9876.54 平方公尺分歸原告
    己○○單獨取得；編號A 與及C 部分分給被告丙○○單獨取
    得；編號D 部分分歸被告丁○○取得；編號E 與F 部分分歸
    被告庚○○單獨取得；編號G 及H 部分分歸被告戊○○單獨
    取得；其中編號B 部分面積為道路同意共有等語，並於本院
    聲明：系爭2 筆土地同意合併分割。
四、按各共有人，除因物之使用目的不能分割或契約訂有不分割
    之期限者外，得隨時請求分割共有物，民法第823 條第1 項
    定有明文。經查，本件原告主張兩造就系爭2 筆土地無不分
    割之特約，但現無法協議分割之事實，業據提出使用現況圖
    、土地登記謄本、地籍圖謄本及現場相片等件為證（分見本
    院卷第4 至7 頁、第9 頁、第30至33頁），被告亦同意合併
    分割，原告主張應堪信為真實，是依據首揭法律規定，訴請
    裁判並合併分割系爭2 筆土地，於法即無不合，應予准許。
五、次按請求共有物之分割，應由法院依民法第824 條命為適當
    之分配，不受當事人主張之拘束，法院則應參酌當事人之聲
    明、共有物之性質、經濟效用及全體共有人利益等公平決定
    之。而本件系爭2 筆土地應該如何分割始較符合上開法條規
    定精神，茲分述如下：
  (一)經查：系爭2 筆土地南面有柏油道路，自東往西依序為原告
    使用種植黑板樹等樹林、被告庚○○使用種植檳榔樹及其所
    搭建之工寮、庚○○使用位置後面為被告戊○○使用之雜木
    林、與被告庚○○緊鄰則為被告丁○○使用種植香蕉及檳榔
    樹等、與丁○○相接之使用位置被告丙○○使用種植之香蕉
    ，在附圖B 部分則為道路，使用現況之位置與附圖所分配位
    置大致相當，現況除被告戊○○所使用位置無面臨道路外，
    其餘原告與其他被告之使用位置均有道路可對外聯絡系爭2
    筆土地附近均為農田等情，業經本院會同兩造至現場履勘明
    確，並囑託屏東縣枋寮地政事務所派員測量，製有勘驗筆錄
    、現場簡圖及土地複丈成果圖，並有原告提出現況照片在卷
    可憑（分見本院卷第53至56頁、第58至59頁、第30至33頁）
    。
  (二)本院審酌各共有人之使用現況及通行之考量，共有人各自所
    陳意願及系爭2 筆土地合併後之利用價值可以充分發揮並土
    地經濟利益，及兩造共有人應有部分比例面積，分割後之整
    體形狀、對外通行需求，暨公平原則並各自所陳意願等一切
    情狀，認採用附圖之分割方法為最符合多數共有人之利益。
    其中編號B 部分兩造原同意是供作道路使用而應維持共有，
    然被告丙○○於最後言詞期日到庭陳述因98年8 月8 日之水
    災發生後，影響其所分配土地之使用，及如B 部分維持共有
    ，其所分配土地勢將被割裂而受影響，故當庭到場除被告戊○○外之共有人均同意將如附圖所示編號B 部分面積179.04
    平方公尺之土地分歸被告丙○○後，不需以金錢找補其餘共
    有人，惟該部分原本即為道路，被告丙○○應繼續容任通行
    之意見，本院審酌如該B 部分維持共有，除系爭2 筆土地分
    割後增加筆數可能違反農業發展條例相關規定而影響嗣後之
    登記外，另外審酌被告丙○○分割後之土地確實將被割裂為
    二，影響其使用，故認B 部分分歸被告丙○○並未影響其餘
    共有人之權益，且被告戊○○既未於最後言詞期日到場爭執
    ，堪認其同意分歸被告丙○○所有及不需另找補之，故將該
    位置分歸被告丙○○所有及不另外以金錢補償共有人。
  (三)另系爭2 筆土地係採合併分割，其意即是將系爭2 筆土地視
    同單一土地予以分割，本件共有人之分割位置均屬完整相連
    而未分開，即附圖所示編號I 與J 部分係分歸原告己○○為
    單筆所有；編號A 與B 及C 部分乃分歸被告丙○○單筆所有
    ；編號D 部分分歸被告丁○○單筆所有；編號E 與F 部分係
    分歸被告庚○○單筆所有；編號G 及H 部分則是分歸被告戊○○單筆所有，合計分成5 筆而為各共有人單獨所有，與農
    業發展條例第16條第1 項第1 款後段關於同一所有權人之二
    宗以上毗鄰耕地，土地宗數未增加者，得為分割合併之規定
    ，並未違反；且亦無違反該條第2 項分割後宗數超過共有人
    人數之情形，爰定系爭2 筆土地准予合併分割及其分割方法
    如附圖並判決主文第1 項所示。
六、本件事證已臻明確，兩造其餘攻擊防禦及舉證，經核與本件
    判決結果無影響，爰不加以一一論擬，附此敘明。
七、又本件兩造間應負擔之訴訟費用金額詳如附表計算書並確定
    如主文第3 項所示。
據上論結，原告之訴為有理由，依民事訴訟法第80條之1 、第85
條第1 項，判決如主文。
中    華    民    國    99    年    1     月    14    日
                  民事第一庭    法  官  潘快
 附表計算書：
┌───────┬────────┬───────────┐
│項        目  │金額（新臺幣）  │備                 註 │
├───────┼────────┼───────────┤
│第一審裁判費  │53,371元        │原告預納。            │
├───────┼────────┼───────────┤
│土地測量規費  │15,200元        │原告預納。            │
├───────┼────────┼───────────┤
│合        計  │68,571元        │                      │
├───────┴────────┴───────────┤
│一、被告丙○○應給付原告8,507 元（68571 ×2650 /21360 ＝│
│    8507）。                                            │
│二、被告丁○○應給付原告11,589元（68571 ×3610 /21360 ＝│
│    11589 ）。                                          │
│三、被告庚○○應給付原告7,544 元（68571 ×2350 /21360 ＝│
│    7544）。                                            │
│四、被告戊○○應給付原告6,420 元（68571 ×2000 /21360 ＝│
│    6420）。                                            │
└────────────────────────────┘
正本係照原本作成。
如對本判決上訴，須於判決送達後二十日內向本院提出上訴狀。
                                書記官  黃麗燕
中    華    民    國    99    年    1     月    14    日

司法院資訊處製作；財團法人民間司法改革基金會備份。
